【裁判字號】    99,重上更(二),103
【裁判日期】    991103
【裁判案由】    殺人未遂
【裁判全文】
臺灣高等法院高雄分院刑事判決   99年度重上更(二)字第103號
上  訴  人  臺灣屏東地方法院檢察署檢察官
被      告  甲○○
選任辯護人  蔡將葳律師
上列上訴人因被告殺人未遂案件，不服臺灣屏東地方法院94年度
訴字第600 號中華民國95年5 月25日第一審判決（起訴案號：臺
灣屏東地方法院檢察署94年度偵字第2414號），提起上訴，經最
高法院第二次發回更審，本院判決如下：
    主  文
原判決撤銷。
甲○○犯傷害罪，處有期徒刑壹年；減為有期徒刑陸月，如易科
罰金，以銀元佰元即新臺幣玖佰元折算壹日。扣案之鋤頭壹把
沒收。
    事  實
一、甲○○於民國94年3 月10日14時許，騎乘機車搭載其年幼外
    甥，行經屏東縣琉球鄉○○路5 之1 號前遭李家吉（騎車搭
    載乙○○）與李春生等人攔停，茲因甲○○之前曾夥同他人
    前往李家吉住處詢問關於李家吉之友人李春生是否與已婚「
    鳳珠」女子在李家吉住處發生婚外情一事，使李家吉心生不
    悅，二人發生口角，李家吉乃出手人毆打甲○○臉部（傷害
    部分業經原審諭知不受理判決確定），李家吉另一名同夥之
    人則毆擊甲○○後腦部，甲○○因偕同年幼外甥，寡不敵眾
    ，即急速騎乘機車返家，將其外甥抱下車並將機車熄火，李
    家吉則騎機車搭載乙○○及夥同李春生等八人（六男二女）
    共乘四部機車，於同日14時40分許，追逐至甲○○位於屏東
    縣琉球鄉○○村○○路98號住處庭院，李家吉與乙○○乘坐
    之機車橫停在甲○○正前方，其中一位同夥男子揮舞竹竿作
    勢欲毆打甲○○，李春生則搭載一名男子騎機車欲衝撞甲○
    ○，甲○○為嚇退及警告李家吉等同夥人，避免再次受到李
    家吉等同夥之攻擊，乃基於傷害之故意，持屋旁其所有之鋤
    頭1 把（經勘驗長約135 公分），自右下往左上之方向，朝
    距其前方三、四公尺處之帶頭者即李家吉所騎乘搭載乙○○
    之機車方位甩出進行反擊，使乙○○頭部遭鋤頭鈍部碰擊而
    受有右顳頂顱骨開放性粉碎性骨折合併腦內血腫、右顳頂顱
    骨缺損之傷害，而李家吉為閃躲鋤頭及因乙○○遭鋤頭碰擊
    後重心不穩等而人車倒地，並受有左肘部挫擦傷、左大腿挫
    傷瘀腫之傷害。嗣因屏東縣警察局東港分局接獲屏東縣琉球
    鄉衛生所報案，始循線查悉上情，並扣得甲○○所有供上開
    傷害犯行所用之鋤頭1 把。
二、案經李家吉、洪姓少女訴由屏東縣警察局東港分局報請臺灣
    屏東地方法院檢察署檢察官偵查起訴。
    理  由
壹、證據能力：
一、證人李家吉、乙○○、李春生、蔡國強等人於偵查中具結後
    向檢察官所為之證述，證人均未曾提及檢察官在偵查中有不
    法取供情事，亦查無該證據作成時有何違法情事，並無顯有
    不可信之情況，依刑事訴訟法第159 條之1 第2 項之規定，
    應適宜為本案之證據而有證據能力。
二、卷附之法務部法醫研究所（下稱法醫研究所）鑑定書，性質
    上均為被告以外之人，亦即鑑定人即法醫師於審判外之書面
    陳述，核屬前揭刑事訴訟法所定之傳聞證據，且係針對本件
    個案作成與公務員職務上所製作之紀錄文書，即與刑事訴訟
    法第159 條之4 第1 款規定之例行性紀錄文書有間，惟其乃
    法醫研究所之法醫師於審理中，受法院依刑事訴訟法第208
    條之規定所囑託機關所屬之鑑定人，參照鑑定書之首頁明確
    記載「結文：茲於臺灣屏東地方法院94年度訴字第600 號甲
    ○○殺人未遂案件為鑑定人，謹本所知必為公正誠實之鑑定
    ，此結。」等語，可見鑑定書係法醫師依刑事訴訟法第206
    條第1 項規定所出具之書面鑑定報告，應屬刑事訴訟法第15
    9 條第1 項「被告以外之人於審判外之言詞或書面陳述，除
    法律有規定者外，不得作為證據」規定，所稱「法律有規定
    者」之情形，故有證據能力。
三、按被告以外之人於審判外之陳述，雖不符刑事訴訟法第159
    條之1 至之4 之規定，然經當事人於審判程序同意作為證據
    ，法院審酌該言詞陳述或書面陳述作成時之情況，認為適當
    者，亦得為證據，同法第159 條之5 第1 項定有明文。除上
    開所述外，本判決下列所引用之證據，屬被告以外之人在審
    判外陳述之傳聞證據部分（含證人李家吉、乙○○、李春生
    、蔡國強等人於警詢之陳述及附卷之安泰醫院、輔英科技大
    學附設醫院開立之診斷證明書暨及輔英科技大學附設醫院函
    覆原審及本院更(一)審函文…等），除依刑事訴訟法第159 條
    之1 至第159 條之4 規定得為證據者外，其餘業經被告、辯
    護人及檢察官於審理中同意作為證據（本院卷第40-41 頁）
    ，本院審酌該等傳聞證據作成時之狀況，並無違法或不當等
    不宜作為證據之情形，依前開說明，亦得作為證據。
貳、認定犯罪事實所憑之證據及理由：
一、訊據被告甲○○坦承於上述時、地被李家吉等人攔停並遭毆
    打後，隨即騎車急速返回其住處，茲因李家吉搭載乙○○及
    夥同李春生等人追至其住處庭院，為嚇退李家吉等同夥之人
    ，乃持其所有之扣案鋤頭1 把，自右下往左上方向朝其前方
    約三、四公尺之甲○○與乙○○乘坐之機車方向甩出而碰擊
    乙○○頭部，使乙○○受有上開傷害，及李家吉為閃避鋤頭
    及乙○○遭鋤頭擊中受傷等重心不穩而人車倒地受傷之事實
    ，惟辯稱：其並無致李家吉、乙○○於死或傷害乙○○之犯
    意云云。
二、經查：
(一)、被告與李家吉等人發生本件肢體衝突，乃起因於被告之友人
    懷疑其媳婦「鳳珠」與李家吉之友人李春生有不正常男女關
    係，被告經由即友人即「鳳珠」婆婆轉知後，於案發前曾偕
    同「鳳珠」婆婆之另一名男性友人前往李家吉上開住處（當
    日李家吉不在家，李家吉係嗣後經由他人轉告而知此事），
    詢問關於李春生是否與「鳳珠」在李家吉住處發生婚外情一
    事，使李家吉心生不悅，李家吉乃於上開時、地騎乘機車搭
    載其女友乙○○並夥同李春生等人，攔停騎乘機車搭載年幼
    外甥行經該處之被告，並質問被告關於前述之事，雙方並發
    生口角，李家吉出手人毆打甲○○臉部，李家吉另一名同夥
    則毆擊甲○○後腦部，被告因寡不敵眾且又搭載年幼外甥，
    乃快速騎車返回家中，惟李家吉不願罷手，乃搭載乙○○並
    夥同其他人騎車自後追至被告家中庭院等情，業據被告於偵
    查（偵卷第9-10頁）、原審（原審卷第93頁）及本院（本院
    卷第37頁）供述綦詳，核與證人李家吉於警詢及原審證述：
    其係因被告先前至其住處詢問關於「鳳珠」一事，於半路攔
    停及何以會毆打被告之理由等語大致相符（警卷第9 頁、原
    審卷第86、87頁正反面）；佐以被告與李家吉、李春生等人
    案發前除上述關於「鳳珠」之事外，雙方並無其他重大嫌隙
    等情，已據證人李家吉及李春生證述在卷，且與被告所述內
    容相符，可見李家吉與李春生等人半路攔停被告，係起因於
    被告之前曾與他人前往李家吉住處詢問關於「鳳珠」與李春
    生有無不正常男女關係一事無訛，雖嗣後李家吉等人追逐至
    被告家中，並有人作勢欲攻擊被告（均詳後述），然衡諸上
    述被告與李家吉等人衝突之起因、被告於案發當時所受之刺
    激及雙方之關係等因素，是否已足使被告萌生殺人之犯意，
    實有疑義。
(二)、被告於遭李家吉等人毆打後，即刻騎乘機車返家，李家吉則
    騎機車搭載乙○○並夥同李春生等八人（四男二女）分乘四
    部機車，亦於同日14時40分許追逐至被告位於屏東縣琉球鄉
    ○○村○○路98號住處庭院後，帶頭毆打及追逐被告之李家
    吉所騎乘搭載乙○○之機車橫停於甲○○正前方約三、四公
    尺，另一位同夥男子揮舞竹竿欲毆打甲○○，李春生搭載之
    男子則騎乘機車欲衝撞甲○○，甲○○為嚇退及警告李家吉
    與李春生等人，避免再遭受其等之攻擊，乃持其所有之鋤頭
    1 把，自右下往左上方向順勢朝其前方三、四公尺處即甲○
    ○與乙○○乘坐機車方向甩出進行反擊，使乙○○之頭部遭
    鋤頭鈍部（參見後(五)所示之法醫研究所鑑定意見）碰擊之事
    實，業據：被告於警詢供稱：「…李家吉就跟那群少年又
    追上來，我嚇到就騎機車沿路喊叫直到我家，李家吉與一群
    少年追到我家前要打我，我順手從屋旁拿一支鋤頭出來嚇他
    ，李家吉其中一名友人就騎機車向我撞過來，我嚇到將鋤頭
    丟向李家吉…」「…我從右手邊把鋤頭由右下往左上丟向李
    家吉與他女友（乙○○）」（警卷第2 、3 頁），於偵查中
    證稱：「…當天我有拿鋤頭嚇他們，當時有一個男的騎機車
    要撞我，我就將鋤頭往前丟，當時我前面剛好是李家吉與乙
    ○○…」（偵卷第9 頁），於本院供稱：「…他們有六位男
    人、二位女孩總共八個人將我攔下來打我，我…害怕就跑，
    他們就追我，我騎機車油門幾乎快到底，大約有二、三分鐘
    才到家，對方追到我家，有四台車及上開八個人都追到我家
    ，我緊張害怕所以才會拿出鋤頭，因為…有人拿棍子，有人
    拿鐵鍊，有二台機車要撞我，我跳離就將鋤頭甩出去。…鋤
    頭我當時沒有要甩什麼人，是因為我緊張所以甩出去的，我
    甩鋤頭時李家吉機車當時是在我的前面，我們雙方距離大約
    是在我現在應訊台至前方書記官打字位置的距離。…李春生
    在案發當時人在現場，他是騎機車也有搭載一個人男生，該
    名男生所手持棍子，李春生騎的機車就是當時在我左手邊要
    撞我的那位。」等語在卷（本院卷第36-37 頁）；並經目
    擊證人蔡國強於警詢證稱：我於94年3 月10日14時40分許在
    屏東縣琉球鄉○○村○○路98號前，看見李家吉騎機車載他
    女友（乙○○），我看見李家吉與一群少年要衝過來打甲○
    ○，我看甲○○從屋旁順手拿1 支鋤頭，由右下往左上丟…
    」（警卷第14-15 頁），於偵查中證稱：「我看見甲○○拿
    鋤頭由右往左揮，就揮到乙○○的頭。」（偵卷第11頁），
    並於原審證稱：我當時看到被告騎機車載一個小孩，騎很快
    ，後面有四台機車共六男二女在追被告，追到被告家門口，
    被告嚇到，被告載的小孩很害怕，被告下機車把小孩放下來
    並將機車熄火，對方騎機車的人有二人拿竹子要追打被告，
    也有人騎機車衝過來，被告才拿門外的鋤頭丟過去，打到一
    位小女孩（乙○○），被告是用甩的，整支鋤頭都脫手，當
    時李家吉他們（及乙○○）還坐在機車上，正要下車，當時
    被告距李家吉與乙○○約…，「（甲○○丟鋤頭時，李家吉
    有無用手擋？）…直接就打到女孩子（乙○○）。」等語（
    原審卷第84-85 頁）；另目擊證人即被告姪女林阿菊於原
    審亦證述：我看到甲○○載他姪兒回來，他很緊張，有四輛
    機車，六男二女共八人追他，還拿竹子，他們要打甲○○，
    他們還騎很快，騎到摔倒，甲○○有拿鋤頭丟向那群人等語
    在卷（原審卷第91頁正反面）；且證人即被害人乙○○於
    偵查中亦證稱：甲○○在他家門口拿鋤頭朝我的頭部打，造
    成我頭破血流受傷送醫，當時我們有三、四台機車一起出去
    逛，李春生也是跟我們一起出去逛，…後甲○○就騎回去，
    李家吉就追過去，接著李春生也騎過來，就到甲○○家門口
    時，甲○○就跑進家中拿鋤頭跑出來，朝著我與李家吉的機
    車揮，結果就打到我了等語（偵卷第8-9 頁）；並有被告
    甩出之鋤頭1 把扣案可證。可見李家吉與李春生等人因前(一)
    述事由，於半路攔停及毆打被告，並夥同其他男女共八人（
    四輛機車），持竹棍等器具自後追逐至被告住處，並挾其等
    人多勢眾之優勢擋在被告前方及周圍等處，其中有人持竹棍
    作勢欲攻擊被告及以機車進行衝撞，而被告於安全抵達住處
    抱下年幼外甥及將機車熄火後，眼見李家吉與李春生等夥人
    仍無罷手離去之意，為防止對方進一步採取攻擊行為，乃持
    扣案之鋤頭，自右下往左上順勢朝前方帶頭攔車、毆打及追
    逐之李家吉所騎乘搭載乙○○之機車方向甩出1 次，就被告
    當時所處情境而言，其首要目的乃嚇退李家吉與李春生等同
    夥人，乃藉由對領頭之李家吉（搭載乙○○）所騎乘之機車
    方向甩出擲鋤頭之方式（綜合證人蔡國強於原審及本院更(一)
    審之證述，可知被告距李家吉等人機車約三、四公尺；詳原
    審卷第85頁、本院卷第53頁），對李家吉與李春生等同夥人
    進行反擊，藉以阻抑李家吉等人囂張之攻擊氣勢，警告味道
    甚濃，其甩出鋤頭之目的顯非對李家吉等人採取致命攻擊，
    堪認被告祗具有傷害之故意，較符合本件肢體衝突之起因及
    案發當現場之實情。
(三)、證人李家吉於偵查及原審雖證稱被告持鋤頭攻擊二次云云，
    然此與其在本院更(一)審證稱：被告持鋤頭打到乙○○流血後
    ，就沒有再打等語（上更(一)卷第62頁）已有不符，佐以目擊
    證人蔡國強及林阿菊均未證述被告持鋤頭甩丟2 次之事實，
    足見被告辯稱其只甩出鋤頭1 次等語，應可採信。又證人李
    家吉於本院更(一)審另證稱被告當時持鋤頭「由下而上往下砍
    下來」云云，此與其案後發第1 次在警詢證稱：「甲○○就
    把鋤頭由『右下而左上』打過來」等情不符（警卷第9 頁）
    ，佐以證人蔡國強於警詢證稱：「我看甲○○從屋旁順手拿
    1 支鋤頭，由『右下往左上』丟」等語（警卷第14-15 頁）
    ，且被告於警詢及審理中均一致供稱其係自「右下往左上」
    方向甩出鋤頭等語，均與證人李家吉於第1 次警詢中所述相
    符，顯見證人李家吉嗣後更異前詞證述被告持鋤頭「由下而
    上往下砍下來」云云，核與事實不符，不足採信。又證人李
    春生於原審雖證述其不認識「鳳珠」，並於偵查中證稱：案
    發當日其剛好騎車經過被告住處，看見乙○○頭部受傷倒地
    ，其才停車瞭解，及其於警詢與原審證述：被告甩出鋤頭擊
    中乙○○頭部時其未在現場，其到達現場時乙○○已經受傷
    云云，惟查：本件肢體衝突起因於李春生疑與「鳳珠」有婚
    外情，使李家吉對於被告曾偕同「鳳珠」婆婆委託之友人前
    往其住處質問「鳳珠」有無前往該址一事心生不滿，雙方發
    生口角衝突，導致後來乙○○牽扯其中而遭被告甩出之鋤頭
    鈍部碰擊頭部受傷，李家吉與李春生同為本件衝突之利害關
    係人，足見證人李春生關於李家吉是否因其與「鳳珠」之事
    攔停並毆打被告及有無與李家吉等人一同追逐並騎車衝撞被
    告等，攸關其是否涉入本件衝突之陳述，顯係為避免捲入本
    件衝突所為避重就輕之詞，顯無可採；同理，證人李家吉為
    迎合李春生之證詞，於原審及本院更(一)審證稱：被告拿鋤頭
    攻擊乙○○，李春生的機車才到被告家外面馬路，沒有看到
    我與乙○○遭被告攻擊之情形，李春生係自己一個人到現場
    云云，顯係迴護李春生所為與事實不符之證述，顯無可採。
(四)、再參諸證人蔡國強及乙○○上(二)之證詞及證人李家吉於本院
    更(一)審證稱：（被告甩出鋤頭）因我有閃躲，所以才會打到
    乙○○等語（更(一)審卷第62頁）及李家吉上開左肘部挫擦傷
    、左大腿挫傷瘀腫之傷害，並非遭鋤頭擊中所致，而係為閃
    躲鋤頭及乙○○遭鋤頭碰擊後重心不穩等而人車倒地所造成
    （詳後(六)所述）等情相互勾稽，可見乙○○之頭部係遭被告
    甩出之鋤頭鈍部碰擊受傷，並非因李家吉撥擋使鋤頭偏離原
    行進方向而碰擊乙○○頭部甚明，故被告辯稱：我將鋤頭丟
    過去，李家吉用手擋，所以丟到乙○○云云，無非係考量乙
    ○○因本件衝突受有較重之傷勢（未達刑法重傷程度，詳後
    (五)述），而李家吉又是聚眾造成衝突之帶頭主導者，且案發
    當時李家吉與乙○○共乘一部機車，且李家吉於其甩出鋤頭
    之時亦有採取閃避動作，其為減輕及解免就乙○○傷害部分
    應負之罪責及賠償責任，所為不實供述，不足採信。再綜合
    上開被告供稱：「…我從右手邊把鋤頭由右下往左上『丟向
    李家吉與他女友』」「…我就將鋤頭往前丟，當時『我前面
    剛好是李家吉與乙○○』…」「…『我當時沒有要甩什麼人
    』，是因為我緊張所以甩出去的，我甩鋤頭時李家吉『機車
    』當時是在我的『前面』」；證人蔡國強證稱：『李家吉騎
    機車載乙○○與一群少年要衝過來打被告』，共四台機車共
    六男二女追到被告家門口，被告嚇到，被告載的小孩很害怕
    ，『對方』有人拿竹子要追打被告及騎機車衝過來，被告嚇
    到才拿門外鋤頭自右下往左上甩出打到乙○○的頭；證人林
    阿菊證述：我看到被告載他姪兒回來很緊張，有四輛機車六
    男二女共八人追他，還拿竹子要打被告，『被告拿鋤頭丟向
    那群人』，及證人乙○○證稱：李家吉與李春生等人騎車追
    到被告家，被告拿鋤頭『朝著我與李家吉的機車揮（甩）』
    就打到我了（以上所引被告及證人等之陳述均詳上(二)所引之
    筆錄內容）等節，顯示被告朝李家吉與乙○○乘坐之機車方
    向甩出鋤頭，並無限定反（攻）擊之對象只有李家吉一人；
    此與上述本件衝突起因李家吉對被告先前曾至其住處質問關
    於「鳳珠」與李春生一事而心生不滿，夥同李春生等人半路
    攔停及毆打被告，復沿路追逐至被告家中，同夥又有人持竹
    棍及欲騎機車衝撞被告，茲因李家吉係對方之帶頭主導者（
    即四輛機車所乘八人之領頭者），被告為嚇退及阻抑李家吉
    等人再次對其攻擊，才持鋤頭朝前方帶頭之李家吉與乙○○
    乘坐之機車方位甩出等情相互勾稽，更可證明被告甩出鋤頭
    之際，主觀上並未限定只攻擊李家吉一人甚明。再稽之雙方
    發生衝突之過程緊密相連、瞬息萬變，當時李家吉與乙○○
    所乘機車又橫停在被告正前方，以機車坐墊位置不大、其二
    人之身驅必當緊密貼近，幾近成為同一受攻擊目標而難以強
    行分割，況鋤頭乃設計供務農使用之農具，二端之重量明顯
    不同，且底部附掛之鐵製單側利刃部位又具有一定重量，被
    告於脫手甩出鋤頭後，自難掌控鋤頭之行進動向，且乙○○
    又與李家吉等人一起追逐至被告家門口，就被告立場而言，
    乙○○與李家吉等人均係具有敵意之同一群體，慌亂中難以
    區分其等之善惡，均同為其甩出鋤頭反擊之目標甚明；佐以
    被告於本院亦供稱：其案發前已使用鋤頭務農多年，知悉甩
    出鋤頭會致人受傷等語（本院卷第37頁），則被告於祗距三
    、四公尺之近距離，持鋤頭往李家吉與乙○○所乘機車方向
    甩出，顯見其對於甩出鋤頭之行為將致李家吉與乙○○等人
    遭受鋤頭碰擊受傷之結果，主觀上應有認識並有意使其發生
    ，方能達到其阻抑及警告、嚇退李家吉（含乙○○）與李春
    生等同夥之人（共八人）離去之目的，足見被告甩出鋤頭之
    時，對李家吉與乙○○二人均具有傷害之故意，應可認定。
(五)、參以，扣案之鋤頭經原審勘驗結果為：「長形鋤頭，鋤柄為
    木質製，長135 公分，直徑3 公分，鋤頭底部為金屬製，材
    質堅固，前端並有磨尖利端，長有24公分、寬有19公分」等
    情，業據原審勘驗明確，並有原審94年7 月25日勘驗筆錄暨
    鋤頭照片在卷可憑（原審卷第29-33 頁）。再經原審將本案
    囑託法醫研究所鑑定認為：「(一)依法官勘驗鋤頭木質柄長13
    5 公分，若欲砍殺騎坐摩托車上之騎士，因其後座尚有乘坐
    女友及跨坐機車束敷活動能力，似無可能會有遭砍空之失誤
    ，或砍第二次尚令摩托車騎士能輕易躲過鋤頭揮砍半徑之可
    能。(二)…乙○○之傷勢，雖傷勢造成9 乘2 乘1 公分之頭皮
    撕裂商，顱骨亦有9 乘4 公分凹陷狀粉碎性骨折，但尚屬表
    淺之擦挫，若為手臂直接揮動鋤頭之砍傷似應較嚴重，即應
    會造成較直接而凹陷應較深入大腦皮質內之致命傷特徵。…
    (四)綜合由傷勢、現場機車騎士之躲避空間有限及相關證詞綜
    合研判，似較支持乙○○於94年3 月10日當時所受之傷勢為
    鈍器所為，亦符合為被害人3 至4 公尺左右之距離揮丟所致
    ，較不似為近距離砍殺方式所為之傷勢。」，此有法醫研究
    所95年3 月15日法醫理字第0950001098號函暨法醫所95醫鑑
    字第0503號法醫文書審查鑑定書可憑（原審卷第100-106 頁
    ）。茲因檢察官以乙○○之傷勢極為嚴重而有生命危險（詳
    原審卷第128 頁之檢察官補充理由暨聲請調查證據書所載）
    ，原審乃再將檢察官質疑之爭點再囑託法醫研究所鑑定並覆
    以：「(一)本案徵結在於辦別凶器鋤頭所造成傷者之傷勢，…
    若凶嫌是正面經由手臂揮動鋤頭直接擊中傷者乙○○，由凶
    器之重量、重力加速度之撞擊力道研判，則嚴重性應可造成
    頭顱骨半側或大片顱骨之破裂損傷，即腦漿可溢出致傷者應
    無存活之可能。故相對於傷者並無大片頭顱骨破裂性骨折，
    亦無明顯腦髓損傷，僅有9 乘4 公分之小範圍頭顱損傷等研
    判無造成腦皮質大片腦漿溢出等嚴重性而為僅有鋤頭重物致
    頭部表淺之擦挫之研判。(二)…鑑定人研判並無認定洪女之傷
    勢非無致命危險，而為相對性之比較較直接動揮擊命中為輕
    。(三)本案凶器鋤頭為極重之凶器，若擊中頭部非常可能致命
    ，故僅以嚴重性研判分別為直接之重擊及挫擦之表淺擦挫。
    故研判以鋤頭表淺之擦挫方有可能造成本案傷者僅有9 乘4
    公分範圍之顱骨骨折，以附卷兇器（指扣案鋤頭）任何一個
    點面由手臂直接揮動鋤頭敲擊頭部應可造成較9 乘4 公分範
    圍大之骨折傷勢。」，有法務部法醫研究所95年4 月19日法
    醫理字第0950001604號函在卷可憑（原審卷第135-136 頁）
    。再稽之被告於本院供稱：我當時只是將鋤頭從右下往左上
    整支甩出去，並當庭以扣案之鋤頭模擬案發當時其持鋤頭丟
    甩出去的動作，亦即被告以雙手自然握在鋤頭柄中後部位，
    前方鐵部尖銳端自然往下垂，由右下往左上方「丟甩」出去
    等情（本院卷第67頁），顯示被告並未以鋤頭前方鐵製「尖
    銳」處刻意往李家吉與乙○○二人乘坐機車方向「揮砍」，
    而是同一般農夫握持鋤頭之姿勢，亦即一般農夫務農時，係
    以雙方握住鋤頭柄中後端，底部鐵製尖銳處則依鋤頭構造重
    力自然下垂狀態（並非刻意以鋤頭底部之鐵製尖銳部位朝甩
    擲方向），自右下往左上方向「甩出」；核與上開法醫研究
    鑑定意見所載：「綜合由傷勢、現場機車騎士之躲避空間有
    限及相關證詞綜合研判，似較支付乙○○於94年3 月10日當
    時所受之傷勢為『鈍器』（即遭鋤頭底部鐵製尖銳處以外之
    其他鈍部所碰擊），亦符合為被害人三至四公尺左右之距離
    『揮丟』所致，較不似為近距離『砍殺』方式所為之傷勢」
    之結論相符（至於原審卷第122 頁之輔英科技大學附設醫院
    94年12月1 日輔醫歷字第0941201003號函稱：乙○○之傷勢
    「較可能是『利器』所為」云云，與上述法醫研究所鑑定意
    見不符，本院審酌輔英科技大學附設醫院之醫生並未具有專
    業刑事鑑定知識，此由該院函稱：「本醫師非法醫」等語即
    明，自應以具有刑事鑑定專業知識之法醫研究所出具之鑑定
    意見書較為可採，併予敘明），益見被告辯稱：因李家吉等
    人追到我家前要打我，我順手從屋旁拿一支鋤頭出來嚇他們
    ，從右手邊把鋤頭由右下往左上丟向李家吉與乙○○，並沒
    有要打死他們的意思，因為他們攻擊我，我害怕所以就將鋤
    頭丟甩出去，並非只針對李家吉等語，應可採信。
(六)、再者，被告持扣案之鋤頭，自右下往左上方向朝其前方三、
    四公尺處之甲○○與乙○○乘坐機車方位甩出，使乙○○頭
    部遭鋤頭鈍部碰擊後，受有右顳頂顱骨開放性粉碎性骨折合
    併腦內血腫、右顳頂顱骨缺損之傷害，經送往輔英科技大學
    附設醫院急救及開刀後，於同年4 月13日出院，直至94年8
    月15日後續治療已全部完成，僅有兩側額頭頭皮留下疤痕、
    部分頭髮生長不良之情形等一節，有輔英科技大學附設醫院
    診斷證明書、輔英科技大學附設醫院94年8 月15日輔醫歷字
    第0940815012號函可憑（原審卷第55頁）。又被告甩出鋤頭
    之行為，使李家吉為閃躲鋤頭及乙○○遭鋤頭碰擊後重心不
    穩等而人車倒地，並受有左肘部挫擦傷、左大腿挫傷瘀腫傷
    害之事實，亦有94年3 月10日安泰醫院出具之診斷證明書在
    卷可證（警卷第24頁）；至於證人李家吉證稱被告持鋤頭對
    其攻擊二次云云，核與事實不符，被告只有甩出鋤頭1 次並
    致乙○○頭部受傷之事實，業據本院詳述前(三)述，且證人李
    家吉於偵查中亦證稱：沒有人可以證明我的傷是甲○○打的
    等語（偵卷第13頁，註：意指沒有人可以證明其所述左肘及
    左大腿之挫擦傷係遭被告甩出鋤頭擊中等詞為真；然此並無
    礙本院就李家吉左肘部挫擦傷及左大腿挫傷瘀腫等傷害，係
    為閃躲被告鋤頭攻擊及乙○○遭鋤頭碰擊後重心不穩人車倒
    地受傷，被告應負此部分傷害罪責等事實之認定），並於本
    院更(一)審證稱：被告持鋤頭攻擊時其有閃躲，所以打到乙○
    ○，被告第1 次打到乙○○頭部流血後，就沒有再打等語（
    上更(一)卷第62頁），足見李家吉上開傷勢應係為躲避鋤頭等
    因素人車倒地所致，並非遭被告甩出之鋤頭直接擊中受傷無
    訛。是被告於上揭時、地持鋤頭甩出致乙○○及李家吉各受
    有上開傷害之事實，均堪認定。又本件經原審依職權函詢輔
    英科技大學附設醫院乙○○所受傷勢現今治療情況為何？有
    無導致任何身體機能毀敗？或其他於身體或健康重大或難治
    之傷害？經該醫院函覆稱：「洪姓少女治療已全部完成、兩
    側額部頭皮留下疤痕、部分頭髮生長不良，記憶力減退」；
    原審又依職權函詢該院所指記憶力減退之情形為何？是否已
    達腦部重大或難治傷害之程度？該院則函覆稱：「係洪姓少
    女於94年5 月11日門診自訴有記憶力減退之情形，至於是否
    已達腦部重大或難治傷害程度，需自受傷後2 年方可判斷」
    ，此有該院94年8 月15日輔醫歷字第0940815012號函、94年
    10月19日輔醫歷字第0941019013號函附卷可證（原審卷第55
    、69頁）。嗣經本院更(一)審於98年8 月26日依職權向輔英科
    技大學附設醫院函詢乙○○所受傷勢現今治療情況為何？其
    病情是否已達重大或難治之傷害之程度？經該院函覆稱：「
    洪姓少女於98年9 月21日門診神經學檢查：1.神智：清楚；
    2.語言：流利；3.四肢運動：正常。患者自訴右頂部頭痛、
    脾氣不佳及失眠等症狀」，此有該院98年9 月24日輔醫歷字
    第098092 4028 號函在卷可稽（上更(一)卷第75頁），足見乙
    ○○所受傷勢，並不符合刑法第10條第4 項第6 款重傷之要
    件，亦可認定。
(七)、按殺人未遂與傷害之區別，應以加害人有無殺意為斷，以戕
    害他人生命之故意，著手於刺殺之實行而未發生死亡之結果
    ，為殺人未遂；倘無使人喪失生命之故意，僅在使其身體、
    健康受到傷害，則為傷害罪，二罪皆發生傷害之結果，祗其
    主觀犯意及身體傷害程度不同而已，審理事實之法院，應就
    案內一切證據，詳查審認，視其犯罪之動機、殺傷之次數、
    所殺傷部位、傷勢程度、犯後態度等綜合判斷，俾為認定（
    最高法院84年度臺上字第3179號、85年度臺上字第5611號判
    決要旨參照）。又被害人受傷處是否致命部位及傷痕多寡、
    輕重為何等，僅得供審判者心證之參考，究不能據為絕對之
    標準（最高法院19年上字第718 號判例意旨參照）。基此，
    行為人於行為當時，主觀上是否有殺人之故意，除應斟酌其
    使用之兇器種類、攻擊之部位、行為時之態度、表示外，尚
    應深入觀察行為人與被害人之關係、衝突之起因、行為當時
    所受之剌激、下手力量之輕重，被害人受傷之情形及行為人
    事後之態度等各項因素綜合判斷。查本件肢體衝突起因李家
    吉對被告先前至其住處質問關於「鳳珠」與李春生一事而心
    生不滿，遂騎車搭載乙○○及夥同李春生等人攔停及毆打被
    告，因被告難敵眾人且車上搭載年幼外甥，乃急忙騎車逃回
    住處，惟李家吉與李春生等人竟不願罷手，其八人乃攜帶竹
    棍等物，分乘四輛機車沿途追逐至被告住處並欲騎車衝撞被
    告，被告於抱下年幼外甥並將機車熄火後，為嚇退及阻抑李
    家吉等人再次對其攻擊，乃持鋤頭朝帶頭之李家吉與乙○○
    乘坐機車方位甩出，足見雙方之前並無其他深仇大恨，僅係
    「鳳珠」之女子一事偶發口角並發生肢體衝突，李家吉與李
    春生等人攔停、毆打及追逐被告等，無非欲質問並警告被告
    不要再介入李春生與「鳳珠」之事；同理，被告行經半途突
    遭李家吉等人攔車毆打後即迅速逃回住處，茲因李家吉等人
    窮追不捨，於抱下外甥安置妥適後，為阻抑並嚇退李家吉等
    人續行攻擊，乃持鋤頭朝李家吉與乙○○乘坐之機車方向甩
    出1 次，警告、嚇阻之意味甚濃，則其基於警告、嚇阻目的
    所採取之反擊措施，已難認主觀上有殺害李家吉與乙○○等
    人之故意。又李家吉等人係主動攔停並毆打被告，具有人多
    優勢，復攜帶竹棍等可持以攻擊被告之器具，並沿路追逐至
    被告住處庭院，反觀被告於半途忽遭李家吉等人攜械攔停並
    追逐，一路處於挨打之劣勢地位，復未隨身攜帶可供反擊之
    器具，於發生肢體衝突前又無殺害李家吉與乙○○等人之犯
    罪動機，且於甩出鋤頭碰擊乙○○頭部及李家吉因重心不穩
    等而人車倒地後，被告已知悉李家吉與乙○○之身體受傷，
    此時李家吉已難以立即採取攻擊行為，被告已扭轉原處於劣
    勢之地位而漸趨於反（攻）擊者角色，並有充裕時間可檢拾
    鋤頭或其另持其他銳利兇器攻擊李家吉等人，倘被告甩出鋤
    頭自始即有致李家吉與乙○○等人死亡之故意，當可輕易乘
    勝追擊，並對受傷倒地之李家吉與乙○○等人採取進一步之
    致命攻擊，即可遂行其殺人之目的，然被告於甩出鋤頭1 次
    致乙○○頭部受傷後即已罷手，並未趁李家吉等人車倒地之
    機會，復持鋤頭或其他利器攻擊或砍殺李家吉、乙○○或其
    他參與追逐其之人，並讓李家吉從容地載送乙○○離去就醫
    ，就其當時持鋤頭甩出反擊之手法觀之，亦難謂有致李家吉
    與乙○○等人死亡之犯意。再稽之被告並未以鋤頭前方鐵製
    尖銳處朝李家吉與乙○○乘坐機車之方向揮砍，而是以一人
    握持鋤頭姿勢（即鋤頭底部鐵製尖銳處未朝甩出方向）順勢
    甩出，及上述法醫研究鑑定意見認為：倘被告係直接揮動鋤
    頭之砍傷乙○○，應會造成乙○○較上開傷勢更嚴重之「直
    接而凹陷應較深入大腦皮質內之致命傷特徵」及綜合乙○○
    之傷勢、李家吉與乙○○乘坐機車躲避空間有限等，研判乙
    ○○之傷勢應係遭被告以三至四左右之距離「揮丟」所致，
    並非以近距離「砍殺」方式所為之結論，益見被告辯稱：其
    並無殺人犯意等語，應屬可採。至於證人李家吉與乙○○證
    稱被告甩出鋤頭時有喊「要你（們）死」云云，惟在衝突之
    場合，相對立之雙方互出惡言或誇大恫嚇之詞，如「讓你死
    」、「要你死得很難看」…等語，乃屬常見之事，自難以此
    逕認口出此言者即具有殺人之犯意，故縱使被告甩出鋤頭之
    際曾出此言，然在其雙方發生口角衝突之時聲稱「讓你死」
    一語，已難排除為壯其聲勢而為此言之可能，尚難據此即認
    被告有殺害李家吉與乙○○之故意。
(八)、末按正當防衛必須對於現在不法之侵害始得為之，侵害業已
    過去，即無正當防衛可言；至彼此互毆，又必以一方初無傷
    人之行為，因排除對方不法之侵害而加以還擊，始得以正當
    防衛論；故侵害已過去後之報復行為，與無從分別何方為不
    法侵害之互毆行為，均不得主張防衛權（最高法院30年上字
    第1040號判例參照）。又依一般社會經驗法則，互毆係屬多
    數動作構成單純一罪而互為攻擊之傷害行為，縱令一方先行
    出手，而還擊一方在客觀上苟非單純僅對於現在不法之侵害
    為必要排除之反擊行為，因其本即有傷害之犯意存在，則對
    其互為攻擊之還手反擊行為，自無主張防衛權之餘地（最高
    法院92年臺上字第3039號判決參照）。本件案發當時之情狀
    既如上述，即被告半途遭李家吉等人攔停毆打後，李家吉乃
    搭載乙○○與李春生等八人一同追趕被告，然待被告返家將
    車上年幼外甥抱下並將機車熄火後，此時李家吉與乙○○並
    未對被告有何攻擊行為，現在不法侵害已過去，被告倘要脫
    離李家吉等人之追逐，應有足夠時間可逃離現場；又縱使李
    家吉夥同之李春生等人當時有持竹棒等器具及騎機車欲再攻
    擊被告，客觀上存有緊急防衛情狀，惟刑法上之正當防衛者
    ，必須行為人明知緊急情狀之存在，且主觀上出於防衛意思
    而為之緊急防衛行為始足當之，本件被告雖遭李家吉等眾人
    追逐，然被告當時甩出鋤頭之際，其目的既為阻抑對方之攻
    擊及嚇退李家吉等人，已具有濃厚之警告及嚇阻之意，在客
    觀上已非單純僅對於現在不法之侵害為必要排除之反擊行為
    ，本即有傷害之犯意存在，則其朝李家吉與乙○○所乘機車
    位置甩出鋤頭之反擊行為，自無主張防衛權之餘地，不能阻
    卻違法甚明。基此，被告辯稱本件符合正當防衛之要件云云
    ，即無可採。
三、綜上所述，被告前揭所辯，均屬卸責之詞，不足採信。本件
    事證明確，被告傷害李家吉與乙○○之犯行，均堪認定，應
    依法論科。
、論罪科刑及撤銷改判之理由：
一、比較新舊法
    查被告行為後，刑法於94年2 月2 日經總統令修正公布，於
    95年7 月1 日施行，而比較新舊法時應就罪刑有關之共犯、
    未遂犯、想像競合犯、牽連犯、連續犯、結合犯，以及累犯
    加重、自首減輕暨其他法定加減原因（如身分加減）與加減
    例等一切情形，綜其全部罪刑之結果而為比較。經查：
(一)、修正後刑法第33條第5 款規定「罰金：新臺幣1,000 元以上
    ，以百元計算之。」，提高修正前刑法第33條第5 款規定「
    罰金：1 元以上。」之罰金下限，故以舊法較有利於被告。
(二)、修正前刑法第41條第1 項前段規定：「犯最重本刑為5 年以
    下有期徒刑以下之刑之罪，而受6 個月以下有期徒刑或拘役
    之宣告，因身體、教育、職業、家庭之關係或其他正當事由
    ，執行顯有困難者，得以1 元以上3 元以下折算1 日，易科
    罰金。」，又易科罰金折算標準，依修正前罰金罰鍰提高標
    準條例第2 條前段規定（現已刪除），就其原定數額提高為
    1 百倍折算1 日，即以銀元3 百元（即新臺幣9 百元）折算
    為1 日。惟現行刑法第41條第1 項前段則規定：「犯最重本
    刑為5 年以下有期徒刑以下之刑之罪，而受6 個月以下有期
    徒刑或拘役之宣告者，得以新臺幣1 千元、2 千元或3 千元
    折算1 日，易科罰金。」，比較修正前後之易科罰金折算標
    準，以修正前刑法之規定，較有利於被告。
二、核被告上開所為，均係犯刑法第277 條第1 項之傷害罪。被
    告以一甩出鋤頭之傷害行為，同時致李家吉與乙○○受傷，
    係一行為觸犯數罪名，為想像競合犯，依刑法第55條之規定
    從一重處斷。公訴意旨認被告就李家吉部分係犯刑法第271
    條第2 項、第1 項之殺人未遂罪、另致乙○○受傷部分係犯
    同法第284 條第1 項後段之過失致重傷害罪。惟查，被告係
    基於傷害之犯意為上開犯行，並同時致李家吉與乙○○受傷
    ，且乙○○所受傷害經本院更(一)審依職權向輔英科技大學附
    設醫院函詢認尚未達刑法第10條第4 項第6 款之重傷程度，
    均已如前述，是公訴意旨前揭所認，均有未恰，惟起訴之基
    本社會事實同一，爰依法變更起訴法條為刑法第277 條第1
    項之傷害罪審理。
三、原判決以被告罪證明確，因予論罪科刑，固非無見；
(一)、被告行為後，刑法第33條第5 款及同法第41條第1 項前段業
    已修正，原判決未及為新舊法之比較適用，已有未恰。
(二)、被告之犯行應構成刑法第277 條第1 項之傷害罪，原判決認
    被告就李家吉部分係犯刑法第271 條第2 項、第1 項之殺人
    未遂罪、乙○○部分係犯刑法第284 條第1 項前段之過失傷
    害罪，並認定被告符合正當防衛之要件，且所犯殺人未遂罪
    部分亦有情輕法重而可堪憫恕之情，而依刑法第59條規定減
    輕其刑，並為緩刑之宣告，均同有未當。
四、檢察官以原判決認定被告符合正當防衛之要件，並依刑法第
    59條之規減輕其刑及乙○○部分未依殺人未遂罪論處等，指
    摘原判決不當，並非全無理由，且原判既有上開可議之處，
    自應由本院將原判決撤銷改判。本院審酌被告與李家吉等人
    因「鳳珠」與李春生之間婚外情一事發生口角衝突，復遭李
    家吉騎車搭載乙○○與李春生等人追逐至其住處，茲因李家
    吉等人仍無意罷手，其為警告及嚇退李家吉等人，乃基於警
    告、嚇阻之動機而萌生傷害之犯罪故意，而持其所有之鋤頭
    ，朝帶頭攔車、毆打及追逐之李家吉所騎搭載乙○○之機車
    方向甩出，使乙○○及李家吉分別受有上開傷害，乙○○所
    受傷勢又難認輕微，且犯後迄未與李家吉與乙○○達成和解
    ，並參酌其係突遭李家吉等人攔車毆打及追逐，為嚇阻李家
    吉等人並避免再次遭受攻擊，始採取上述報復之反擊行為，
    復兼衡李家吉等人係本件衝突之挑起者，乙○○於李家吉等
    人攔車毆打及追逐被告之過程中均全程在場，足見其等係主
    動對被告採取攻擊之同夥者，倘非其等於被告遭受毆打後仍
    不願罷手並自後追逐至被告住處，當不致發生本件傷害之結
    果，就本件傷害案件均具有一定程度之可責性，佐以被告於
    甩出鋤頭後未再續行攻擊，惡性不大，及犯後坦承客觀事實
    、已有悔意之犯後態度等一切情狀，爰量處有期徒刑1 年。
    被告之犯罪時間在96 年4月24日以前，符合中華民國九十六
    年罪犯減刑條例所定減刑條件，應依法減其宣告刑二分之一
    ，並依修正前刑法第41條第1 項前段之規定諭知易科罰金之
    折算標準。又被告雖係遭受李家吉等人毆打與追逐後始採取
    上述反擊報復行為，惟本院審其犯後均未與李家吉與乙○○
    達成和解，且持以反擊之鋤頭又具有相當之危險性，並造成
    乙○○如上開所述傷害等情，認尚不宜予緩刑宣告，一併敘
    明。至被告供犯罪所用之鋤頭1 把，係屬被告所有，業據被
    告於原審及本院陳述明確（原審卷第26頁、本院卷第37頁）
    ，依刑法第38條第1項 第2 款之規定宣告沒收。
據上論結，應依刑事訴訟法第369 條第1 項前段、第364 條、29
9 條第1 項前段、第300 條，刑法第2 條第1 項前段、第277 條
第1 項、第55條、第38條第1 項第2 款，修正前刑法第41條第1
項前段，刑法施行法第1 條之1 ，罰金罰鍰提高標準條例第1 條
前段、廢止前罰金罰鍰提高標準條例第2 條，中華民國九十六年
罪犯減刑條例第2 條第1 項第3 款、第7 條、第9 條，判決如主
文。
本案經檢察官張益昌到庭執行職務。
中    華    民    國    99    年    11    月    3     日
                  刑事第二庭    審判長法  官   莊崑山
                                      法  官   莊松泉
                                      法  官   唐照明
以上正本證明與原本無異。
被告不得上訴。
檢察官如不服本判決應於收受本判決後10日內向本院提出上訴書
狀，其未敘述上訴理由者，並得於提起上訴後10日內向本院補提
理由書狀（均須按他造當事人之人數附繕本）「切勿逕送上級法
院」。
中    華    民    國    99    年    11    月    3     日
                                      書記官   黃琳群
附錄本件判決論罪科刑法條：
中華民國刑法第277條第1項
傷害人之身體或健康者，處 3 年以下有期徒刑、拘役或 1 千元
以下罰金。

司法院資訊處製作；財團法人民間司法改革基金會備份。
